【裁判字號】    89,台上,5271
【裁判日期】    890901
【裁判案由】    違反組織犯罪防制條例等罪
【裁判全文】
最高法院刑事判決                              八十九年度台上字第五二七一號
    上   訴   人  臺灣高等法院花蓮分院檢察署檢察官
    上訴人即被告  甲○○
右上訴人等因被告違反組織犯罪防制條例等罪案件，不服臺灣高等法院花蓮分院，中
華民國八十七年七月八日第二審判決（八十七年度上重訴字第二一號，起訴案號：臺
灣臺東地方法院檢察署八十六年度偵字第六五五號、第九○四號），提起上訴，本院
判決如左：
    主  文
原判決撤銷，發回臺灣高等法院花蓮分院。
甲○○之上訴駁回。
    理  由
一、撤銷發回部分：
本件原判決認定上訴人即被告甲○○曾於民國七十七年間因曾順芳之介紹加入以犯罪
為宗旨之「台南市東門幫」結社（堂口設台南市○○○街三十三號）。至八十三年間
，曾順芳遭槍擊身亡，被告仍繼續與該幫份子蔡明志（另案審理中）及其他不詳姓名
之東門幫份子，以如原判決事實欄(一)、(二)、(三)、(四)所述暴力討債方式，組成以暴力討
債之組織犯罪結社，嗣被告於犯罪未發覺前之八十五年十二月二十三日向台東縣警察
局自首其參與「台南市東門幫」之犯行等情，因而撤銷第一審判決關於參與以犯罪為
宗旨之結社部分，改判仍變更檢察官以組織犯罪防制條例第三條第一項前段主持犯罪
組織罪名起訴之起訴法條，論處被告參與以犯罪為宗旨之結社罪刑（處有期徒刑六月
），另就被告以暴力討債部分，維持第一審法院併合論處被告共同連續意圖為自己不
法之所有，以恐嚇使人將本人之物交付未遂（處有期徒刑一年）及共同連續以加害自
由之事，恐嚇他人，致生危害於安全（處有期徒刑一年）罪刑之判決，分別駁回檢察
官及被告在第二審之上訴（三罪合併定應執行刑為有期徒刑二年），固非無見。
惟查：（一）有罪判決書所記載之犯罪事實，為論罪科刑適用法律之基礎，故凡於適
用法律有關之重要事項，必須詳加認定，明確記載，然後於理由內敘明犯罪事實所憑
之證據及認定之理由，始足為適用法律之依據。若事實未有此記載，而理由加以說明
，為理由失其依據。如事實有此記載，理由未予說明，則為理由不備，按諸刑事訴訟
法第三百七十九條第十四款規定，其判決當然為違背法令。又刑法第一百五十四條參
與以犯罪為宗旨之結社，其處罰在於該結社之危害社會法益，是凡參加以犯罪為宗旨
之結社，其一經參加，犯罪固屬成立，惟在未經自首或有其他事實證明其確已脫離該
結社以前，其違法情形仍繼續存在，而屬行為繼續之繼續犯。而所謂繼續犯，係以一
個行為持續的侵害一個法益，雖僅有一個行為，但其不法之狀態，則在持續狀態中，
是以繼續犯之犯罪行為繼續實施中，其間法律縱有變更，但其行為既繼續實施至新法
施行之後，自無行為後法律變更之可言，仍應依新法處斷，而無適用刑法第二條第一
項但書之問題。茲查原判決事實欄並未記載被告脫離「臺南市東門幫」，或其參與該
結社終了之時間，則其理由內說明：「被告甲○○係於八十五年十一月十六日經訊後
，因涉犯組織犯罪防制條例等案，羈押於台灣台東看守所綠島分舍，而組織犯罪防治
條例係八十五年十二月十一日始經總統明令公布，被告涉犯組織犯罪部分之犯行，既
於組織犯罪防治條例尚未公布施行前，並已由檢察官著手偵辦，並羈押於綠島分舍，
對社會已不會造成危害，在此情況下被告參與犯罪結社行為之繼續狀況，應屬終了」
，即失依據。再者組織犯罪防制條例係於八十五年十二月十一日公布實施，於同年十
二月十三日生效。原判決認定：「甲○○於犯罪未發覺前之八十五年十二月二十三日
向台東縣警察局自首其參與『台南市東門幫』之犯行」，如若無誤，則其自首時間，
顯在組織犯罪防制條例公布生效之後，而被告在臺東縣警察局員警八十六年一月二十
二日偵訊時供稱：「（問：你於何時向綠島監獄表明脫離幫派組織﹖）八十五年十二
月二十三日表白。（問：有無曾向其他警察機關辦理登記﹖）沒有，我現在脫離幫派
」（見臺東縣警察局偵查卷宗），如若屬實，則被告向外表明脫離以犯罪為宗旨之「
臺南市東門幫」結社的時間，似在八十五年十二月二十三日，其時間亦在組織防罪防
制條例公布生效之後，至於被告在組織犯罪防制條例公布生效之前，雖因臺南市警察
局第一分局實施治平專案，經查證被告為臺南市東門幫不良組合重要成員，復涉及多
件恐嚇取財或恐嚇危害安全罪嫌，而移送臺灣臺南地方法院檢察署偵辦，經檢察官訊
問後，認其犯罪嫌疑重大，有串供及逃亡之虞，乃諭令羈押於臺灣臺東看守所綠島分
舍（見臺灣臺南地方法院檢察署八十五年度偵字第一三五○七號卷第一頁至第十二頁
、第五十頁、第五五頁背面至第六八頁），然因涉及犯罪經移送檢察官偵辦而諭命羈
押，與脫離以犯罪為宗旨之結社可否同視﹖被告一經羈押，是否即可認定其主觀上已
有脫離臺南市東門幫之意思﹖又此一羈押之事實，能否證明被告確已脫離該以犯罪為
宗旨之結社﹖關係被告前開行為，究應論以刑法第一百五十四條第一項前段之參與以
犯罪為宗旨之結社罪名、抑或應適用組識犯罪防制條例第三條第一項後段之參與犯罪
組織罪處斷，自有詳加勾稽剖析明白之必要。又原判決理由內說明：「參加以犯罪為
宗旨之結社，其一經參加，犯罪固屬成立，惟在未經自首或有其他事實證明其確已脫
離該結社以前，其違法情形仍繼續存在，而屬行為繼續之繼續犯」，顯意指參與以犯
罪為宗旨之結社者，在未自首及脫離之前，仍應認係繼續參加，為繼續犯。而理由內
另謂：「被告涉犯組織犯罪部分之犯行，既於組織犯罪防治條例尚未公布施行前，並
已由檢察官著手偵辦，並羈押於綠島分舍，對社會已不會造成危害，在此情況下被告
參與犯罪結社行為之繼續狀況，應屬終了」，則意指被告參與以犯罪為宗旨之結社後
，當其參與行為對社會不致造成危害時，其行為即行終了。前後論述顯不一致，有證
據上理由矛盾之違法。（二）刑法上所謂自首係指在有偵查犯罪職權之機關或人員發
覺犯罪事實及犯罪人之前，向該管公務員告知其犯罪，並因而接受裁判者而言；若行
為人之犯罪事實已經該管公務員發覺，即難認係自首。本件原判決事實欄雖認定：「
甲○○於犯罪未發覺前之八十五年十二月二十三日向台東縣警察局自首其參與『台南
市東門幫』之犯行」，惟其理由內記載：「被告係於八十五年十一月十七日（原判決
誤載為十六日）經訊問後，因涉犯組織犯罪防制條例等案，羈押於台灣台東看守所綠
島分舍」，顯意指被告涉嫌參與犯罪組織之犯行，於八十五年十一月十七日已經檢察
官發覺偵辦，則其事實認定與理由說明，顯不一致，自有判決理由矛盾之違法。再者
原判決認定被告係於八十五年十二月二十三日向臺東縣警察局自首，如若無誤，然查
臺南市警察局第一分局因實施治平專案，經查證發現被告為臺南市東門幫不良組合重
要成員，復涉及多件恐嚇取財或恐嚇危害安全罪嫌，於八十五年十一月十六日即持檢
察官核發之拘票，拘提被告到案，經訊問後，移送臺灣臺南地方法院檢察署偵辦，經
檢察官於同年月十七日訊問後，認其犯罪嫌疑重大，有串供及逃亡之虞，而諭令羈押
於臺灣臺東看守所綠島分舍，有訊問筆錄影本、臺南市流氓調查資料表影本在卷可按
（見臺灣臺南地方法院檢察署八十五年度偵字第一三五○七號卷第一頁至第十二頁、
第二二至二七頁、第五十頁、第五五頁背面至第六八頁），則被告參與臺南市東門幫
以犯罪為宗旨之結社行為，既於八十五年十一月十六日即經警方查獲移送檢察官偵辦
，其於同年十二月二十三日臺東縣警察局員警偵訊時供認：「我於七十七年十月出獄
後，參加東門幫」，是否合乎自首之要件？即待研求。（三）刑法上之牽連犯，係指
行為者意念中祇欲犯某罪，而其實施之方法，或其實施犯罪之結果，觸犯行為人目的
行為以外之其他犯罪而言，牽連犯之數行為間，有無方法行為、結果行為與目的行為
間之牽連關係存在，則應參酌行為時客觀之事實以為決定，亦即在客觀上認其方法或
結果行為，與犯罪之目的行為，有不可分離之直接密切關係者，始克成立。原判決事
實認定：「甲○○曾於七十七年間因曾順芳之介紹加入以犯罪為宗旨之『臺南市東門
幫』結社（堂口設台南市○○○街三十三號）。嗣八十三年間，曾順芳遭槍擊身亡後
，甲○○仍繼續與該幫份子蔡明志（另案審理中）及其他不詳姓名之東門幫份子，以
如下所述暴力之方式討債，組成該暴力討債之組織犯罪結社」，如若無訛，似意指臺
南市東門幫成立之宗旨即在遂行暴力討債等犯罪，以獲取不法利益，則被告實施如原
判決事實欄(一)、(二)、(三)、(四)所載之犯罪行為，是否即係臺南市東門幫成立之目的﹖如
是，被告參與為獲取不法利益而以代人暴力討債、處理糾紛等犯罪為宗旨之結社，進
而於參與該結社繼續期間，夥同該結社成員，遂行該結社成立目的之犯罪行為，則被
告參與以犯罪為宗旨之結社與其後遂行之犯罪行為間，是否有牽連犯關係，饒有研求
之餘地。以上，或係檢察官就原判決關於參加以犯罪為宗旨之結社部分提起上訴時所
指摘，或為本院得依職權調查之事實，應認原判決關於參與以犯罪為宗旨之結社部分
，有撤銷發回更審之原因。再原判決就此部分，雖論處被告刑法第一百五十四條第一
項前段之參與以犯罪為宗旨之結社罪，而該罪之法定本刑為三年以下有期徒刑、拘役
或五百元以下罰金，惟檢察官就被告此部分犯行，原係以組織犯罪防制條例第三條第
一項前段之主持犯罪組織罪名提起公訴，該罪名之法定本刑為三年以上十年以下有期
徒刑，得併科新臺幣一億元以下罰金，第一審判決變更檢察官起訴法條，以刑法第一
百五十四條第一項前段規定，論處被告罪刑後，檢察官提起上訴時，就第一審判決認
定被告僅係參與以犯罪為宗旨之臺南市東門幫，而非首謀乙節，雖未爭執，惟以：被
告因案羈押期間，並未表明自首或解散臺南市東門幫之意，該判決認定被告參與犯罪
組織之行為，在組織犯罪防制條例公布生效前即已終了，而適用刑法第一百五十四條
第一項前段規定，論處被告罪刑，似有誤會云云，指摘原判決違法。嗣第二審判決仍
以刑法第一百五十四條第一項前段規定，論處被告罪刑後，檢察官上訴意旨仍重申斯
旨，指摘原判決祇因被告羈押於看守所，對社會已不會造成危害，即認定其參與犯罪
組織之行為已屬終了，有判決適用法則不當之違法。經查檢察官執以爭執之組織犯罪
防制條例第三條第一項後段之參與犯罪組織罪，其法定本刑為六月以上五年以下有期
徒刑，得併科新臺幣一千萬元以下罰金，並非刑事訴訟法第三百七十六條各款所列之
罪，檢察官既已主張被告觸犯者非屬刑事訴訟法第三百七十六條各款所列之罪，自得
就原判決關於參與以犯罪為宗旨之結社部分提起第三審上訴。又原判決就被告事實欄
(一)、(二)、(三)、(四)所示之犯行，雖維持第一審法院併合論處被告共同連續意圖為自己不
法之所有，以恐嚇使人將本人之物交付未遂及共同連續以加害自由之事，恐嚇他人，
致生危害於安全罪刑之判決，分別駁回檢察官及被告在第二審之上訴，而恐嚇取財未
遂及恐嚇危害安全罪，復屬於刑事訴訟法第三百七十六條第六款、第一款之罪，惟原
判決併合處罰之參與以犯罪為宗旨之結社部分，檢察官既得提起第三審上訴，且已提
起，則與之有裁判上一罪關係之恐嚇取財未遂及恐嚇危害安全部分，自應視為已上訴
，此部分與原判決不另為無罪諭知部分，基於審判不可分原則，均應一併發回。
二、上訴駁回（即被告上訴）部分：
按最重本刑為三年以下有期徒刑、拘役或專科罰金之罪及刑法第三百四十六條之恐嚇
取財罪，經第二審判決者，不得上訴於第三審法院，刑事訴訟法第三百七十六條第一
款、第六款分別定有明文。原判決就被告被訴之犯行，分別以刑法第一百五十四條第
一項之參與以犯罪為宗旨之結社罪、刑法第三百四十六條第三項、第一項之恐嚇取財
未遂罪及同第三百零五條之恐嚇危害安全罪，論處被告罪刑。茲查刑法第一百五十四
條第一項前段之參與以犯罪為宗旨之結社罪，其法定本刑為三年以下有期徒刑、拘役
或五百元以下罰金，刑法第三百零五條之恐嚇危害安全罪之法定本刑為二年以下有期
徒刑、拘役或三百元以下罰金，均屬刑事訴訟法第三百七十六條第一款之案件，而刑
法第三百四十六條第三項、第一項之恐嚇取財未遂罪，則屬刑事訴訟法第三百七十六
條第六款之案件，揆諸前開法條規定，此既經第二審判決，自不得上訴於第三審法院
，被告竟仍提起上訴，顯為法所不許。其上訴於法不合，應予駁回。
據上論結，應依刑事訴訟法第三百九十七條、第四百零一條、第三百九十五條前段，
判決如主文。
中      華      民      國    八十九    年      九      月      一      日
                              最高法院刑事第一庭
                                  審判長法官  施  文  仁
                                        法官  張  淳  淙
                                        法官  林  永  茂
                                        法官  蕭  仰  歸
                                        法官  洪  佳  濱
      右正本證明與原本無異
                                              書  記  官
中      華      民      國    八十九    年      九      月      六      日


司法院資訊處製作；財團法人民間司法改革基金會備份。
